【裁判字號】    94,簡上,106
【裁判日期】    950421
【裁判案由】    確認本票債權關係不存在
【裁判全文】
臺灣高雄地方法院民事判決             94年度簡上字第106號
上  訴  人  丁○○
訴訟代理人  邱麗妃律師
            莊雯琇律師
            林樹根律師
上  一  人
複  代理人  洪茂松律師
被  上訴人  乙○○
訴訟代理人  丙○○
上列當事人間請求確認本票債權關係不存在事件，上訴人對於民
國94年5 月5 日本院高雄簡易庭93年度雄簡字第2924號第一審判
決提起上訴，經本院於民國95年4 月7 日言詞辯論終結，判決如
下：
    主  文
原判決廢棄。
確認被上訴人所持有本院九十三年度票字第九六六二號民事裁定
所載如附表所示之本票壹紙，對上訴人之本票債權不存在。
第一、二審訴訟費用由被上訴人負擔。
    事實及理由
壹、程序方面
    按確認之訴非原告有即受確認判決之法律上利益者，不得提
    起。所謂即受確認判決之法律上利益，係指法律關係之存否
    不明確，原告主觀上認其在法律上之地位有不安之狀態存在
    ，且此種不安之狀態，能以確認判決將之除去者而言，最高
    法院52年台上字第1240號判例意旨參照。上訴人主張被上訴
    人惡意且無對價關係取得系爭本票（詳如後述），竟持之向
    法院聲請強制執行，並經本院以93年度票字第9662號民事裁
    定准予強制執行，為此請求確認系爭本票債權不存在等情，
    惟為被上訴人所否認，則系爭本票債權是否有效存在，即屬
    不確定，而此種不確定之狀態復得以本確認判決加以除去，
    參照前開說明，應認上訴人對被上訴人有即受確認判決之法
    律上利益，上訴人提起本件確認之訴，自應准許。
貳、實體方面
一、上訴人起訴主張：伊於民國89年8 月間，向訴外人永彩建設
    有限公司（下稱永彩公司）購買坐落高雄市○○區○○段12
    1之1地號土地1 筆（下稱系爭土地），及其上建物即門牌號
    碼高雄市○○區○○街20號5層之房屋1棟（下稱系爭房屋）
    ，約定總價金新台幣（下同）850 萬元，永彩公司則以訴外
    人胡金城為名義出賣人，與伊簽訂不動產買賣契約，伊於訂
    約後支付價金時，因銀行只貸放810 萬元，遂於89年9月8日
    與永彩公司負責人丙○○簽立協議書，就不足之40萬元價金
    約定分成3年給付，第1 年給付12萬元、第2年給付13萬元、
    第3年給付15萬元，由伊簽發同面額之本票3張交付永彩公司
    ，前2筆本票金額伊均如期給付，而就最後1筆即附表所示之
    本票（下稱系爭本票），因伊於買受系爭房屋後即發現該屋
    出現漏水現象，雖通知永彩公司雇工修補1 次仍未改善，伊
    乃委請包商評估修繕費用為31萬4 千元，並另以存證信函通
    知改善，惟永彩公司置之不理，而系爭房屋之漏水瑕疵係可
    歸責於永彩公司，永彩公司應負不完全給付及瑕疵擔保責任
    ，伊自得以前開修繕費用賠償請求權與永彩公司之系爭本票
    票款請求權主張抵銷，詎永彩公司竟無償將系爭本票背書讓
    與被上訴人，由被上訴人持之向本院聲請以裁定准予強制執
    行，惟被上訴人係出於惡意且無對價關係取得系爭本票，依
    票據法第13條但書或第14條第1、2項規定，不得向伊主張票
    據上權利，爰起訴請求確認被上訴人所持有本院93年度票字
    第9662號民事裁定所載系爭本票1 紙，對伊之本票債權不存
    在等語。原審判決上訴人敗訴後，上訴人不服提起上訴，求
    為判決如主文所示。
二、被上訴人則以：伊於88年1 月間，借名予永彩公司購買系爭
    土地並向銀行辦理貸款，由永彩公司在系爭土地上建屋出售
    並負責清償貸款，惟永彩公司於興建系爭房屋過程中，無法
    如期繳納貸款，伊遂陸續交付共80餘萬元之資金予丙○○，
    作為繳納永彩公司貸款利息之用，嗣永彩公司為償還伊先前
    代償之金額，遂於92年10月間交付系爭本票予伊，伊取得系
    爭本票係出於善意並已支付相當對價，自得請求上訴人履行
    票據責任，上訴人不得執其與永彩公司間之抗辯事由對抗伊
    ，又上訴人於89年8 月18日即購入系爭房屋，卻遲至92年11
    月27日始寄發存證信函通知永彩公司有漏水瑕疵，可見該瑕
    疵應係上訴人使用系爭房屋後自然耗損所致，且上訴人怠於
    通知，復未於通知後6 個月內行使權利，其瑕疵擔保請求權
    已罹於時效而消滅等語置辯。並於本院答辯聲明：駁回上訴
    人之上訴。
三、上訴人主張伊於89年8 月間向永彩公司購買系爭房屋，總價
    金850萬元，嗣銀行僅貸放810萬元，上訴人乃與丙○○簽立
    協議書，就不足之40萬元價金約定分成3年給付，第1年給付
    12萬元、第2年給付13萬元、第3年給付15萬元，並簽發同面
    額之本票3張交付永彩公司，上訴人業已清償前2筆本票金額
    ，至系爭本票金額15萬元則拒絕支付，被上訴人遂持系爭本
    票向本院聲請以93年度票字第9662號裁定准予強制執行等情
    ，業據提出房屋訂購預約單、不動產買賣契約書、協議書及
    郵局存證信函及上開本票裁定等件附卷足稽，復為被上訴人
    所不爭執，堪信為真實。惟被上訴人另以前揭情詞置辯，故
    本件應審究之爭點為：(一)被上訴人取得系爭本票是否有票據
    法第13條但書所定出於惡意之情形？(二)被上訴人是否有票據
    法第14條第1 項所定以惡意或重大過失取得票據之情形？(三)
    被上訴人是否有票據法第14條第2 項所定無對價或以不相當
    之對價取得系爭本票之情形？(四)系爭房屋是否有漏水瑕疵存
    在，而使上訴人得以拒絕給付系爭本票票款？
四、被上訴人取得系爭本票是否有票據法第13條但書所定出於惡
    意之情形？
  (一)按票據債務人主張執票人取得票據係出於惡意或詐欺者，應
    由該債務人負舉證之責，最高法院48年台上字第101 號判例
    要旨可資參照。本件上訴人主張被上訴人取得系爭本票係出
    於惡意乙節，固據提出其妻王清清與永彩公司代書張淑惠、
    被上訴人間電話對談之錄音帶5 捲暨其譯文（原審卷第40至
    55頁、第61至69頁），以及其寄發之郵局存證信函（原審卷
    第21頁）與證人張淑惠之證詞為證。經查，觀諸上開錄音帶
    譯文內容，其中雖不乏論及系爭房屋漏水糾紛之對話，然始
    終未見有關被上訴人受讓系爭本票時，知悉房屋漏水糾紛之
    談話，又上訴人寄發之存證信函，雖提及系爭房屋有漏水情
    事，惟收件人為永彩公司負責人丙○○，並非被上訴人，尚
    難認被上訴人因此得知系爭房屋存有漏水瑕疵，另證人張淑
    惠經原審兩度傳訊到庭證述之內容，亦未提及被上訴人知悉
    上情（原審卷第77 、139頁），故上訴人前揭所舉之證據，
    均不足以證明被上訴人收受系爭本票時，即知悉上訴人與永
    彩公司間存有房屋漏水糾紛之事。
  (二)況且，被上訴人自承其係借名予永彩公司購地建屋（本院卷
    第30頁），而證人丙○○於原審亦結證稱：我將系爭本票拿
    給被上訴人時，我沒有告訴他房屋漏水之事等語（原審卷第
    88頁），可見被上訴人僅係單純借名予永彩公司，並未實際
    參與系爭房屋之興建，其對於建築、銷售、管理之事均無從
    置喙，更遑論知悉系爭房屋出售後之狀況及有無瑕疵存在，
    是以被上訴人陳稱其於受讓系爭本票時，並不知悉永彩公司
    與上訴人間之漏水糾紛乙情，應堪信實。
五、被上訴人是否有票據法第14條第1 項所定以惡意或重大過失
    取得票據之情形？
    按以惡意或有重大過失取得票據者，不得享有票據上之權利
    ，票據法第14條第1 項定有明文。又所謂以惡意取得票據者
    ，不得享有票據上之權利，係指從無權處分人之手，受讓票
    據，於受讓當時有惡意之情形而言，最高法院67年台上字第
    1862號判例意旨參照。經查，被上訴人之前手即永彩公司執
    有系爭本票，係因上訴人依協議書內容支付系爭房屋買賣價
    金尾款而取得，已如前述，是以，被上訴人之前手並非無權
    處分之人，故被上訴人自其前手受讓系爭本票，與票據法第
    14 條第1項所定惡意或有重大過失受讓票據之情形顯然有間
    ，上訴人主張被上訴人依上開法條不得享有票據上權利乙節
    ，顯有誤會，不足為採。
六、被上訴人是否有票據法第14條第2 項所定無對價或以不相當
    之對價取得系爭本票之情形？
  (一)按票據行為為不要因行為，執票人不負證明關於給付原因之
    責任，如票據債務人主張執票人取得票據係無對價或以不相
    當對價取得，應由該債務人負舉證責任，最高法院85年度台
    上字第286 號判決意旨可資參照。本件被上訴人主張其於88
    年1 月間借名予永彩公司買地並向銀行貸款，貸款之清償原
    由永彩公司負責，但永彩公司於系爭房屋興建期間無法依期
    清償，伊遂拿錢予丙○○，供永彩公司清償上開貸款利息，
    每次借款數萬元不等，共計80萬元，永彩公司因此交付系爭
    本票予伊收執，作為清償伊先前代償債務之代價云云，惟為
    上訴人所否認，則依舉證責任之分配，應由上訴人就被上訴
    人取得系爭本票係無對價乙情，負舉證之責。對此，上訴人
    於本院準備程序時，請求被上訴人陳報其資金之來源，被上
    訴人則稱其交付予丙○○之款項，係自其在萬泰商業銀行北
    高雄分行（下稱萬泰銀行）開設之帳號000-00-00000-0-0號
    及000-00-00000-0-0號帳戶所提領（詳本院卷第57頁電話記
    錄），經本院調取上開2 帳戶之交易明細表，其內容顯示被
    上訴人000-00-00000-0-0帳戶自88年5月13日開戶，至89年9
    月30日止，並無提款紀錄，而000-00-00000-0-0號帳戶自88
    年5 月13日開戶，至88年10月11日止，共有11筆提款紀錄，
    金額為5 千至2 萬元不等，全部11筆提款金額僅15萬餘元等
    情，有萬泰銀行94年11月21日（94）北高字第 09401350201
    號函存卷足憑（本院卷第61至78頁），又系爭房屋於88年10
    月11日興建完成乙節，此有不動產買賣契約書在卷可考（原
    審卷第17頁），對照上開提存紀錄觀之，被上訴人於系爭房
    屋興建期間，僅陸續自萬泰銀行帳戶提款15萬餘元，尚難認
    其確有交付總額為80萬元資金予丙○○之情，是以上訴人執
    此主張被上訴人取得系爭本票係無對價，尚非無據。況依被
    上訴人所述，其既借名予永彩公司向銀行貸款，並進而提供
    金錢予丙○○作為清償永彩公司貸款利息之用，理應對於上
    開貸款之額度、每期應清償之金額等事均知之甚詳，然其於
    本院言詞辯論時，卻陳稱本件貸款金額約2 千多萬元接近 3
    千萬元，不清楚該筆貸款每月應清償金額等語（本院卷第11
    3 頁），則其所述是否可信，即有疑問；再參以被上訴人於
    原審審理時自認其擔任學校老師，月收入約6 萬元等語（原
    審卷第87頁），而本件被上訴人主張交付予丙○○之款項高
    達80萬元，相當於被上訴人1 年多之收入，金額非微，苟被
    上訴人確有出借資金之情，則關於交付之時間、地點、金額
    等細節，理應會詳細瞭解，惟其卻推以總金額沒有細算，單
    筆交付內容記於筆記本中，該筆記本現已遺失云云（原審院
    卷第87頁、本院卷第114 頁），顯與常情有違。
  (二)次以，關於被上訴人取得系爭本票之緣由，被上訴人於原審
    先稱：永彩公司找我合建房屋，我將我所有之系爭土地出售
    予胡金城，胡金城則交代丙○○將系爭本票交付給我云云（
    原審卷第27頁），後稱：系爭本票是丙○○交給我，作為承
    購系爭土地的代價，因為我係貸款購買系爭土地，需自己負
    擔貸款利息云云（原審卷第75、77頁），再改稱：永彩公司
    借用我的名義辦理貸款千萬元購買系爭土地，購地之初我沒
    有現金出資，房屋興建中丙○○表示資金不夠，希望我拿錢
    出來投資，後來就交付系爭本票給我云云（原審卷第82頁）
    ，嗣於本院審理中復稱：我借名予永彩公司向銀行貸款，貸
    款之清償原由永彩公司負責，但永彩公司後來無法依期清償
    ，我借錢予丙○○清償上開貸款利息，永彩公司遂交付系爭
    本票作為代償之代價云云（本院卷第113 頁），其前後所述
    大相逕庭，莫衷一是；又關於被上訴人交付予丙○○之金額
    及取得系爭本票之時間，被上訴人陳稱：我前後共交付70、
    80萬元，沒有超過100 萬元，當初並未約定投資總額，我是
    於92年10月間取得系爭本票云云（原審卷第83、87頁），此
    與證人丙○○於原審證述：當初我與被上訴人口頭約定由被
    上訴人投資100 萬元，被上訴人分次拿現金共100 萬元給我
    ，我為了還錢，才在93年間交付系爭本票給被上訴人云云（
    原審卷第88頁），亦迥然有別，設若被上訴人確因提供資金
    予丙○○清償永彩公司貸款而有償取得系爭本票，則其先後
    陳述豈會如此岐異？又何以與丙○○所述顯不相符？佐以系
    爭房屋已於89年8月18日出售予上訴人，系爭土地亦於89年9
    月13日移轉登記為上訴人所有，有房屋訂購預約單及高雄市
    三民地政事務所異動索引各1 份存卷可參（原審卷第13頁、
    第36至38頁），是以永彩公司於89年下旬取得上訴人交付之
    買賣價金後，即可返還被上訴人代為繳納之款項，何需延至
    92、93年間，才將系爭本票交付予被上訴人以代清償？據上
    ，以被上訴人與證人丙○○就被上訴人借貸之金額所述顯有
    出入，且被上訴人就其自身親歷之出資經過，前後卻有不同
    之說詞（貸款全由被上訴人支付或僅中途部分負擔），並其
    受領系爭本票之時點亦與常情有違，而難令人信其所謂出資
    或借貸之情為真，從而被上訴人取得系爭本票未支付對價乙
    情，應堪認定。
七、系爭房屋是否有漏水瑕疵存在，而使上訴人得以拒絕給付系
    爭本票票款？
  (一)上訴人主張系爭房屋有漏水之瑕疵，經永彩公司雇工修補1
    次仍未改善，現仍持續漏水之事實，業據提出存證信函及房
    屋漏水照片等件為證（原審卷第21頁、本院卷第126至150頁
    ），並經證人即代書張淑惠於原審結證稱：上訴人是於永彩
    公司交屋，才發現系爭房屋漏水的問題，上訴人於開票予永
    彩公司作為買賣價金之支付時，有提到保固的問題，當時永
    彩公司表示若系爭房屋有漏水瑕疵會負責修好等語（原審卷
    第77、139 頁），以及證人即上訴人友人陳仁偉證述：我到
    上訴人店裡購物，看見丙○○委託立委助理張先生來談系爭
    房屋漏水修繕，以及系爭本票票款之事，張先生表示先由上
    訴人找人估價漏水維修費用，再從系爭本票15萬元票款中扣
    除，後來張先生又於92年11月間來找上訴人，表示上訴人提
    供之估價過高，還要再與丙○○商量等情明確（原審卷第14
    0 頁），而丙○○於原審受任為被上訴人之訴訟代理人，就
    證人所稱其曾委由立委助理張先生前去上訴人處乙節，並未
    予爭執（同上筆錄），可見系爭房屋於交屋後即出現漏水之
    瑕疵，永彩公司知悉此情後亦表示願負責修繕，被上訴人辯
    稱漏水係上訴人使用系爭房屋自然耗損所造成云云，與事實
    不符，不足採信。
  (二)按因可歸責於出賣人之事由，致買賣標的之不動產有面積短
    少足使其價值、效用減少之瑕疵時，出賣人除負物之瑕疵擔
    保責任外，同時應負不完全給付之債務不履行責任。而物之
    瑕疵擔保責任與不完全給付之債務不履行責任，其法律性質
    、構成要件及規範功能各不相同。故買受人如主張出賣人應
    負不完全給付之債務不履行責任，而請求其賠償損害時，自
    無民法第356 條規定之適用，最高法院87年度台上字第2668
    號判決意旨可供參照。本件永彩公司出售系爭房屋予上訴人
    ，本應提供無防漏障礙之房屋，而系爭房屋於交付時即有漏
    水之瑕疵，經永彩公司雇工修補1 次仍未改善，已如前述，
    則系爭房屋顯未具備一般堪用之品質，且可歸責於永彩公司
    ，永彩公司自應負不完全給付責任，上訴人請求永彩公司賠
    償修繕系爭房屋漏水之必要費用，洵屬有據。被上訴人雖另
    辯稱上訴人於92年11月27日始寄發存證信函告知瑕疵修繕，
    其怠於通知，且未於通知後6 個月內行使減少價金請求權，
    其請求權已罹於時效而消滅云云，惟揆諸上開說明，上訴人
    縱未即時通知，亦得依不完全給付之規定請求永彩公司負損
    害賠償之責；且不完全給付請求權之時效為15年，上訴人於
    本件訴訟中行使上開權利，並無罹於時效可言，是被上訴人
    前開辯解亦無可取。至上訴人就其因房屋漏水所受損害，既
    得依不完全給付之規定請求永彩公司賠償，則本院就其另依
    物之瑕疵擔保請求權之主張，即毋庸再予審究，附此敘明。
  (三)關於系爭房屋漏水瑕疵修繕之必要費用，上訴人主張修繕至
    正常堪用之狀況，須支出修繕費用31萬4 千元等語，並提出
    固恆譽企業有限公司報價單為證（原審卷第93頁），而證人
    即上開公司負責人甲○○到庭證述：系爭房屋因施工不良，
    所以有多處漏水現象，陽台漏水部分需將磁磚敲除，鋪設防
    水設備後再將磁磚復原，窗台漏水部分要將窗台與水泥接縫
    處敲除，檢視其內是否為空心，若為空心需重新灌漿，若非
    空心則要鑽孔，從鑽孔處注入發泡材料，至側面及後面外牆
    滲水部分，要從房屋外面搭架塗抹防水材料，而一樓前面漏
    水部分，因建商大理石施作不實，需將輕隔間拆除，檢視漏
    水情況，修補漏水處後再將輕隔間及大理石復原，另廚房外
    牆漏水部分，應拆除流理台並挖除磁磚，修補漏水部分後再
    復原，以上均為防水之必要費用，估計修繕費應為31萬4 千
    元等情明確（本院卷第154 頁），堪認上開估價單所載項目
    及金額均為修理系爭房屋漏水所需之費用，且被上訴人對上
    開金額亦不爭執（本院卷第172 頁），準此，上訴人得請求
    永彩公司支付之修繕費為31萬4千元。
  (四)據上，本件永彩公司出賣予上訴人之系爭房屋有可歸責於永
    彩公司之漏水瑕疵，永彩公司應負不完全給付之責，上訴人
    得請求永彩公司賠償系爭房屋修繕之必要費用31萬4 千元，
    上訴人以此金額對永彩公司之系爭本票票款請求權15萬元主
    張抵銷後，永彩公司已不得就系爭本票對上訴人主張任何權
    利；而被上訴人自永彩公司處取得系爭本票未支付對價乙情
    ，既如前述，上訴人即得以對抗永彩公司之事由對抗被上訴
    人，則上訴人主張被上訴人不能享有票據權利，應有理由。
八、綜前所述，被上訴人係以無對價取得系爭本票，不得取得優
    於前手之權利，而其前手永彩公司就系爭本票對上訴人已無
    票據上權利，被上訴人即應繼受其瑕疵，自亦不得向上訴人
    主張票據權利。從而，上訴人起訴請求確認被上訴人持有本
    院93年度票字第9662號民事裁定所載如附表所示之本票 1紙
    ，對上訴人之本票債權不存在，於法有據，應予准許。上訴
    意旨指摘原判決不當，求予廢棄改判，為有理由，爰由本院
    予以廢棄，改判如主文第二項所示。
九、據上論結，本件上訴為有理由，依民事訴訟法第436條之1第
    3 項、第450條、第78條，判決如主文。
中    華    民    國    95    年    4     月    21    日
            民事第一庭          審判長法  官  甯馨
                                      法  官  曾鴻文
                                      法  官  莊珮君
正本係照原本作成。
本判決不得上訴。
中    華    民    國    95    年    4     月    21    日
                                      書記官  何明昌
 附表：
┌───┬─────┬─────┬────────┬────┐
│發票人│票載發票日│到  期  日│ 票  面  金  額 │票據號碼│
│      │（民  國）│（民  國）│（新   台   幣）│        │
├───┼─────┼─────┼────────┼────┤
│丁○○│89年9 月16│92年10月15│15萬元          │037117  │
│      │日        │日        │                │        │
└───┴─────┴─────┴────────┴────┘


司法院資訊處製作；財團法人民間司法改革基金會備份。
